【裁判字號】    92,上訴,714
【裁判日期】    920722
【裁判案由】    殺人未遂
【裁判全文】
臺灣高等法院高雄分院刑事判決                    九十二年度上訴字第七一四號
    上訴人  台灣高雄地方法院檢察署檢察官
    被  告      乙○○
  指定辯護人    本院公設辯護人  李佩娟
右上訴人因被告殺人未遂案件，不服臺灣高雄地方法院九十一年度訴字第一一○五號
中華民國九十二年三月四日第一審判決（起訴案號：臺灣高雄地方法院檢察署九十一
年度偵字第一三四二五號），提起上訴，本院判決如左：
      主  文
原判決撤銷。
乙○○傷害人之身體，處有期徒刑貳年。
      事  實
一、乙○○與甲○○同為貨運行之司機，為同事關係，於民國（以下同）九十一年五
    月二十二日，即因甲○○向乙○○催討所積欠之新台幣（下同）一千元而生口角
    ，致乙○○對甲○○心生不滿，翌日即五月二十三日十二時三十分許二人又因此
    事發生口角，乙○○竟基於傷害他人身體之犯意，於是日先在高雄市○鎮區○○
    路五號曾仁陸所開設之車行〈為附近貨運行司機常聚集休息之處所〉廚房內隨手
    取得曾仁陸所有之菜刀一把，持之走向正站在擴建路五號前之甲○○背後，趁甲
    ○○不注意之際持菜刀往甲○○之頭部及手臂等處揮砍五刀，致甲○○受有前額
    部正中切割傷（6x1x1公分）一處、右前額二處刀割傷（各為1.5x1x1公分）、後
    枕部切割傷（6x1x1公分）一處、左前臂切割傷（6x1x1公分）一處等傷害，事後
    乙○○將菜刀棄置於現場並隨即騎機車離開，甲○○則由友人曾仁陸送醫急救及
    報警處理。
二、案經告訴人甲○○訴由高雄市政府警察局前鎮分局移送高雄地方法院檢察署檢察
    官偵查起訴。
      理  由
一、訊據被告乙○○固不否認有於右揭時、地，與告訴人甲○○發生衝突並持菜刀砍
    傷告訴人甲○○之情事，惟矢口否認有故意傷害犯行，並辯稱：當時係因告訴人
    找我吵架，那天早上我因有喝酒所以比較衝動，我是不小心砍傷告訴人的云云。
    經查：
（一）右揭遭被告乙○○持刀砍傷之事實，迭據告訴人甲○○於警訊及偵查中指訴綦
      詳，而告訴人甲○○因而受有前額部正中切割傷（6x1x1公分）一處、右前額
      二處刀割傷（各為1.5x1x1公分）、後枕部切割傷（6x1x1公分）一處、左前臂
      切割傷（6x1x1公分）一處等傷害，亦有邱綜合醫院驗傷診斷書一紙在卷可稽
      ，而據診斷證明書所載，告訴人係於九十一年五月二十三日上午十二時五十五
      分許，到上開醫院急診，對照告訴人甲○○及被告所指之發生時間結果，互核
      大致相符，是客觀上告訴人甲○○遭被告乙○○砍傷一節，堪認為真實。
（二）被告乙○○雖辯稱：我與告訴人係朋友，當時我與被告及好幾個朋友在案發地
      點一起喝酒，其間我因細故與告訴人吵架，告訴人先用拳頭毆打我，我在旁邊
      拿到刀子不小心砍到告訴人，我是從告訴人前面砍傷告訴人云云。查被告乙○
      ○與告訴人素來不睦，案發當天係被告乙○○與告訴人因細故吵架，被告乙○
      ○因氣不過始拿菜刀自告訴人背後砍傷告訴人頭部等情，業據被告乙○○於原
      審審理中所自承：「因我與告訴人認識十多年，告訴人常破口罵我，我對告訴
      人不滿意，案發當天早上告訴人找我吵架，並用三字經罵我，我因喝酒才會忍
      不住砍告訴人」（見九十一年九月十六日訊問筆錄）。另證人曾仁陸亦證述：
      「我是知道他們之前就有要打架，因為當時乙○○因賭博欠告訴人一千元，而
      告訴人向乙○○要錢，乙○○就不高興」（見九十一年十一月十八日原審訊問
      筆錄），「乙○○自廚房繞道外面停車場從後面進來，進來後乙○○就拿菜刀
      自告訴人背後砍他」（警卷第四頁），此外，就告訴人之傷勢觀之，其頭部後
      枕部被砍一刀，前額被砍三刀，左前臂被砍一刀，共計五刀，有前開醫院驗傷
      診斷書附卷足憑，衡情若真如被告乙○○所辯係不小心砍傷告訴人甲○○，當
      不致揮砍五刀之多；再自告訴人頭部後枕處亦受有刀傷等情，被告乙○○應係
      自告訴人背後朝告訴人後枕處先砍一刀後，告訴人甲○○轉過身，被告乙○○
      持續朝告訴人正面揮砍所致，此種傷害手法，自與一般單純不及注意而過失傷
      害之情狀相違，足認當時被告應有刻意持刀揮砍之情形，被告乙○○所辯與常
      情有違，無足採信，被告乙○○故意基於傷害之犯意，持刀砍傷告訴人甲○○
      等情，應堪認定。
（三）公訴意旨雖認被告乙○○上開行為，係基於殺人之犯意所為，並以告訴人甲○
      ○之受傷部位，集中在頭部、後頸部，屬人體要害部位，被告乙○○應知以菜
      刀砍人之頭、頸部有致人於死之可能，且告訴人甲○○手無寸鐵，被告乙○○
      竟持刀由後方攻擊告訴人之要害，其有殺人之犯意甚明為其論據，惟被告乙○
      ○則堅決否認有殺人之犯意業見前述，且按「傷害」與「殺人」之區別，應以
      有無殺意為斷，其受傷之多寡，及是否為致命部位，有時雖可藉為認定有無殺
      意之心證，究不能據為絕對標準（最高法院十八年上字第一三０九號判例參照
      ）。是如加害人無殺人之意思，縱加害人所持用以攻擊者為足以致人於死之兇
      器，或被害人受傷部位為人體之要害處，仍不能論以殺人刑責。復按被害人受
      傷之程度、被告下手之部位是否致命，固為判定被告是否具有殺人故意之部分
      因素，但被告與被害人平日之情誼、被告下手之輕重、被害人傷痕之多寡、被
      告事後之反應等，亦應一併加以考量。本案被告乙○○與告訴人甲○○間，為
      相識之朋友，雙方並無深仇大恨，業據告訴人甲○○與被告乙○○同陳在卷，
      又告訴人所受之刀傷深均僅一公分，有邱綜合醫院驗傷診斷書一紙附卷可參，
      及該院函覆診斷過程認：患者甲○○係九十一年五月二時三日係因被砍五刀急
      診入院治療，到院時血壓、脈搏、呼吸皆正常，傷口雖有大量出血，血色數值
      為16g/dl，尚無至需輸血之程度，住院當日即接受傷口縫合手術，至同年月二
      十六日出院，患者出院後即未再至本院門診，有該院九十一年十一月十四日邱
      醫字第九一０一二六號函文一件在卷可佐。顯見被告乙○○下手力道非猛，則
      被告乙○○實施上開犯行，應無欲置告訴人於死地之動機。更況被告乙○○與
      告訴人案發是日均係在上開現場飲酒，因告訴人甲○○向被告乙○○催討債務
      後發生口角，被告乙○○始憤而行兇，並非蓄意計劃所為，而行兇用之菜刀一
      把，係被告乙○○臨時自證人曾仁陸住處廚房隨手取得，亦據證人曾仁陸證述
      綦詳，非被告乙○○自始即備妥之兇器，故實難遽此即認被告乙○○係有故意
      之殺人計劃。
（四）另觀諸被告乙○○攻擊告訴人之部位固為人體最脆弱之頭部，惟被告乙○○當
      時既處於有酒意之情形，又係一時衝動持刀傷人，應無餘欲思及究係傷及告訴
      人何處部位，是亦難據被告乙○○攻擊告訴人部位遽認為被告具有殺人之主觀
      犯意。再依被告乙○○與告訴人當時所處情狀及相關位置，被告乙○○係自告
      訴人之背後，持上開菜刀一把攻擊告訴人，而告訴人是時不僅無所防備，充其
      量僅徒以空手與被告乙○○相抗衡，設若被告乙○○確有致告訴人於死之犯意
      ，而當時復無足以阻止被告乙○○殺人之客觀情狀發生，被告當可以所持之武
      器猛力而接續攻擊告訴人至死，顯見被告乙○○應無殺人之犯意甚明，所辯無
      殺人犯意應可採認。綜合上開情節以觀，被告乙○○雖無殺人犯意，然其故意
      傷害之事實既可認定，事證明確，其犯行已堪認定。
二、核被告乙○○持刀傷害告訴人行為，係犯刑法第二百七十七條第一項之傷害罪。
    其接續持刀傷害告訴人行為，係於時間密接情況，本於接續意思所為，應屬刑法
    上單一行為。公訴意旨認被告乙○○前揭行為，所犯為刑法第二百七十一條第二
    項、第一項之殺人未遂罪嫌，容有未洽，惟其起訴被告乙○○持刀刺傷告訴人之
    基本社會事實既屬同一，本院自應併予審究，並依法變更其起訴法條。
三、原審予以論科，固非無見，惟查本件被告乙○○係持刀類傷害，且砍傷告訴人頭
    部縫合廿三針，左前臂縫合十針，此有邱綜合醫院九十二年六月廿一日邱醫字第
    九二○○七四號可憑，原判決僅科處有期徒刑六月，並得易科罰金，其量刑顯然
    過輕（為徒手拳頭毆打之刑，非持刀殺傷之刑），檢察官据告訴人甲○○聲請上
    訴認被告乙○○應構成殺人未遂，雖無理由，惟原判決量刑既有可議，自應予撤
    銷改判。審酌被告乙○○係持刀類傷害，且砍傷告訴人甲○○頭部縫合廿三針，
    左前臂縫合十針，其犯罪動機、目的，持刀傷人之手段，迄今仍未和解理賠等一
    切情狀，爰量處有期徒刑二年。至扣案之菜刀一把，係案外人曾仁陸所有，非被
    告乙○○所有，業經證人曾仁陸及被告乙○○同陳在卷，爰不另為沒收諭知，附
    此敘明。
據上論結，應依刑事訴訟法第三百六十九條第一項前段、第三百六十四條、第二百九
十九條第一項前段、第三百條，刑法第二百七十七條第一項，罰金罰鍰提高標準條例
第一條前段，判決如主文。
本案經檢察官張金塗到庭執行職務。
中      華      民      國    九十二    年      七      月    二十二    日
                              臺灣高等法院高雄分院刑事第九庭
                                  審判長法官  張明松
                                        法官  任森銓
                                        法官  張盛喜
右正本證明與原本無異。
被告不得上訴。
檢察官如不服本判決應於收受本判決後十日內向本院提出上訴書狀，其未述上訴理
由者，並得於提起上訴後十日內向本院補提理由書狀（均須按他造當事人之人數附繕
本)「切勿逕送上級法院」。
                                      書記官  楊茱宜
中      華      民      國    九十二    年      七      月    二十二    日
參考法條：
中華民國刑法第二百七十七條
 (普通傷害罪)
傷害人之身體或健康者，處三年以下有期徒刑、拘役或一千元以下罰金。
犯前項之罪因而致人於死者，處無期徒刑或七年以上有期徒刑；致重傷者，處三年以
上十年以下有期徒刑。


司法院資訊處製作；財團法人民間司法改革基金會備份。
